最高法院民事判決　　　　　　　　　　　　　　　八十七年度台上字第一九八六號
　　上　訴　人　王滄陣
　　上　訴　人　鄭秋煙
　　　　　　　　林金蓮
右當事人間請求清償借款事件，兩造對於中華民國八十七年三月十六日台灣高等法院
台中分院第二審更審判決（八十六年度上更(三)字第一○三號），各自提起上訴，本院
判決如左：
    主  文
兩造上訴均駁回。
第三審訴訟費用由兩造各自負擔。
    理  由
本件上訴人王滄陣起訴主張：已判決確定之第一審共同被告東億齒輪工業股份有限公
司（下稱東億公司）原向訴外人王美娟借款，積欠新台幣（下同）一百四十七萬零八
百七十五元尚未清償，對造上訴人鄭秋煙、林金蓮（下稱鄭秋煙等）及東億公司乃於
民國八十二年五月二十二日書立「借用證及約定書」二張，載明鄭秋煙等為借款人，
並約定為連帶債務，須於同年月二十五日清償完畢，否則即屬違約，願受加罰與本金
同數額之懲罰性違約金，另交付面額共一百四十七萬零八百七十五元之本票二張。嗣
王美娟將債權讓與於伊，鄭秋煙等屆期拒不清償，屢催不理，伊乃於同年月二十七日
將供給付違約金之本票二張聲請裁定後強制執行，東億公司始先償付違約金之三成即
四十四萬一千二百六十三元，其餘之七成即一百零二萬九千六百元，及上開借款一百
四十七萬零八百七十五元仍未清償等情。求為命鄭秋煙等連帶給付（借款）一百四十
七萬零八百七十五元及自八十二年五月二十三日起按年息百分之二十計算之利息；並
連帶給付（違約金）一百零二萬九千六百元及自八十二年五月二十三日起按年息百分
之十八計算利息之判決（關於請求東億公司給付部分，上訴人王滄陣已敗訴確定）。
上訴人鄭秋煙等則以：系爭二張「借用證及約定書」與二張本票為同一筆借款，係八
十二年初，東億公司以支票向王美娟調現退票後，於同年五月二十二日再行簽付，無
任何違約金之約定。伊並未向王美娟借款，而東億公司之借款已依商會和解條件清償
四十四萬一千二百六十三元而消滅等語。資為抗辯。
原審依調查證據為辯論之結果，以：上訴人王滄陣主張，東億公司於八十二年初以支
票向訴外人王美娟調現，尚欠一百四十七萬零八百七十五元未清償，王美娟乃於同年
五月二十二日偕同伊至鄭秋煙等家中會算，並由林金蓮兼代鄭秋煙簽發兩張面額共計
同上開金額之本票及同額之「借用證及約定書」以換回東億公司之兩張支票，嗣受讓
該債權之事實，業據提出「借用證及約定書」為證，並為鄭秋煙等所不爭，自堪信為
真實。雖鄭秋煙等辯稱，未收到借款云云，惟卷附其所書立借用證及約定書已分別載
明，借款人確借用到九十萬元及五十七萬零八百七十五元整，並已全數收足無誤，則
依最高法院六十九年台上字第三五四六號判例要旨，其要物性之具備，應已盡舉證責
任，鄭秋煙等上開所辯，自非可取。經查，卷附二紙借用證及約定書載明：「借款人
確借用到新台幣玖拾萬元（另一紙則為伍拾柒萬零捌佰柒拾伍元），並已全數收足無
誤。約定借用期限為（空一格未寫）個月，屆期若無清償者，即屬違約，借用人除須
負擔百分之二十遲延利息外，尚願受加罰與本金同額之懲罰性違約金。上項係於公平
、喜悅下所訂。借款人：林金蓮住址：沙鹿鎮○○路八十巷四號，借款人：鄭秋煙住
址：同右、中華民國八十二年五月二十二日東億齒輪工業股份有限公司負責人鄭秋煙
」依其內容固有同額懲罰性違約金之約定，而二紙本票固與該二紙借用證及約定書所
載借款金額相同，惟該二紙本票之到期日即載八十二年五月二十二日與借用證及約定
書所載借款日期相同，應無借款日即預知必已違約而簽付違約金之理。參以證人鄭彩
屏於第一審所證稱：「當時只說只有一條帳，寫二份借用證另寫二張本票，實際上是
同一條帳。」益見本票並非違約金，而係同一筆債權，上訴人王滄陣主張二張本票係
違約金，自非可取。次查，上訴人王滄陣於審理時稱：「又書立借用證及約定書時，
鄭秋煙等及東億公司既均簽名其上，其真意言之在東億公司可謂係以借新債還舊債，
蓋借新債還舊債者，僅為債務人方足為之，至於原非債務人之鄭秋煙等二人加入為借
款人及本票發票人，性質上應為併存之債務承擔。……」，而於言詞辯論時稱：「引
用各審所提書狀所載」。惟按民法第三百條規定：「第三人與債權人訂立契約承擔債
務人之債務者，其債務於契約成立時，移轉於該第三人。」而鄭秋煙等書立借用證及
約定書時，並非載明承擔債務，而係載借到若干元，其與債務承擔之規定，已有不符
。復按：「債務之承擔，債務人雖有變更，而其債務仍為同一之債務，並非成立新債
務，原債務之性質及內容均不變更，且參照民法第三百零三條第一項上段規定，債務
人所得對抗債權人之事由，承擔人亦得以之對抗債權人，則關於承擔之債務之消滅時
效，自應自該債務原來請求權可得行使時起算。」，又「按債之更改中關於債務人之
更改，謂因變易債務人以消滅舊債務而發生新債務，與債務承擔僅變更債務人，而債
務仍屬同一之情形異。」（最高法院六十八年台上字第三四○七號判例參照）。本
件債務人東億公司雖有變易為鄭秋煙等，但發生新債務，並非債務仍屬同一，其原債
務為支票之票據債務，其利息自為付款提示日起算，如無約定利率者，按年利六釐計
算，借款期限亦應以發票日為期限。而本件之借用證及約定書則未載借款期限（不定
期）遲延利息為年息百分之二十，並加懲罰性違約金，其原債務之內容已有變更，要
非債務承擔甚明。依民法第三百二十條規定，借新債還舊債者，雖係債務之更改之一
，然亦未限定非原舊債之債務人不可，蓋若有第三人願借新債以還舊債，而為債權人
所同意，有何不可﹖故上訴人王滄陣所主張，鄭秋煙等為借新債還舊債，自屬可採。
再，借用證及約定書雖載，林金蓮、鄭秋煙同為借款人，但並未約定其二人負連帶清
償責任，從而上訴人王滄陣據以消費借貸之法律關係為請求，自難令林金蓮、鄭秋煙
負連帶清償之責。上訴人王滄陣雖引最高法院七十八年台上字第一一六號判決主張，
依另簽發之本票，已足認林金蓮、鄭秋煙對伊有各負全部給付責任之意思云云。惟該
判決未經選為判例，僅為個案之見解，並不足拘束本件。至其另主張，曾口頭約定負
連帶債務，惟未舉證證明，即非可採。又查，台中縣商會於八十二年七月七日依破產
法為東億公司清理債務所召集之債權人會議，依債權之三成與債權人達成和解，以王
美娟名義所申報之借款債權，已由東億公司清償四十四萬一千二百六十三元完畢，收
回上開二張本票，有和解契約書、債務人會議紀錄、台中縣商會函及本票影本二張附
第一審卷可稽，復為兩造所不爭，自屬實在。按債權人對於債務人之保證人及其他共
同債務人所有之權利，不因和解而受影響，破產法第三十八條定有明文。本件東億公
司所負之系爭借款債務，雖因商會和解而消滅，惟鄭秋煙等所負之債務，除上述東億
公司已清償部分外，並不因之而消滅。鄭秋煙等係同時書立借用證及約定書及簽發本
票交付債權人，而王美娟之債權已轉讓與上訴人王滄陣，王美娟於商會和解時雖交還
該二張本票，惟上訴人仍執有借用證及約定書，自難認上訴人王滄陣已返還債權證書
而推定債之關係消滅。雖證人即台中縣商會組長賴文貴於第一審證稱：「債權人既然
以債權憑證繳回本票或支票，而以債權額三成之價額換取林萬居先生之支票，其真意
應該是免除全部債務人其餘七成之債務」等語。惟該商會和解之債務人係東億公司，
而非鄭秋煙等，自難認債權人已免除鄭秋煙等全部債務或債權人對鄭秋煙等之債權已
默認拋棄，鄭秋煙等又未能舉證證明其債務已被免除，則其所辯，系爭借款債務已因
東億公司之商會和解收回二張本票而消滅云云，尚非可取。僅能就該已清償部分予以
扣除，認為尚餘七成即一百零二萬九千六百元未返還而已（此金額為上訴人王滄陣主
張之餘額，實際應為一百零二萬九千六百十二元，自以所主張之金額為準）。復查，
上訴人王滄陣聲請對鄭秋煙等發支付命令，且繕本已於八十三年四月二十日、同年月
二十一日分別送達，迄八十三年五月二十日、五月二十一日已分別屆滿一個月，依民
法第四百七十八條之規定，自已生催告效力。其因而請求林金蓮、鄭秋煙返還一百零
二萬九千六百元，並分別自八十三年五月二十一日、同年月二十二日起，依「借用證
及約定書」所約定按年息百分之二十計算遲延利息，應於准許；超過上開本息部分，
及關於連帶給付之請求，即欠依據，不應准許。末按約定之違約金額過高者，法院得
減至相當之數額，民法第二百五十二條定有明文。又約定之違約金過高者，除出於債
務人之自由意思，已任意給付，可認為債務人自願依約履行，不容其請求返還外，不
問其作用為懲罰抑為損害賠償之預定，倘有過高，法院得依民法第二百五十二條規定
，以職權減至相當之數額（最高法院七十九年台上字第一九一五號判例參照）。鄭秋
煙等雖於借用證及約定書約定，屆期若無清償者，即屬違約，除須負擔百分之二十之
遲延利息外，尚願受加罰與本金同額之懲罰性違約金。惟查，百分之二十高利率之遲
延利息，衡諸一般借貸情形，應已足以填補因鄭秋煙等遲延清償所受之損害，且上訴
人王滄陣之前手先後兩度分別將款借與東億公司，再由鄭秋煙等向其借新債以還舊債
，足見本件貸與之款，係用以貸放，則上訴人王滄陣如期受償，其再貸放他人，所能
獲取之利息，亦不可能高於法律所定年息百分之二十，即其就鄭秋煙等如期履行可享
受之利益，亦不可能高於該年息百分之二十。而鄭秋煙等又係借新債以還舊債，實際
未再受領金錢之交付，並無事證足認鄭秋煙等受有利益，如再課以本金同額之懲罰性
違約金，顯屬過苛，該懲罰性違約金之約定，自屬過高。爰審酌上述之客觀事實、社
會經濟狀況、債權人所能享受之利益等情，認該懲罰性違約金應減至鄭秋煙等所欠本
金之百分之二十，即二十萬五千九百二十元為宜。另系爭本票並非作為違約金之給付
，已如前述，本票上所載：「自簽票日起利息按每百元拆五分計付（即日息萬分之五
、年息百分之十八）」，不足作為兩造約定懲罰性違約金利息之依據，上訴人王滄陣
請求違約金以年息百分之十八計算，自非可取。上訴人王滄陣於聲請發支付命令時，
並未請求違約金，至提出起訴狀時始聲明請求給付違約金，是該違約金之遲延利息，
應自起訴狀繕本送達鄭秋煙等之翌日即八十三年五月二十五日起按法定遲延利息計息
。是上訴人王滄陣請求鄭秋煙等給付違約金二十萬五千九百二十元部分，自八十三年
五月二十五日起加計法定遲延利息核無不合，應予准許。逾此部分及連帶給付之請求
，即屬無據，應予駁回。為其心證之所由得，因而將第一審所為上訴人王滄陣敗訴之
判決一部廢棄，改判命鄭秋煙等給付：(一)一百零二萬九千六百元，及其中林金蓮自八
十三年五月二十一日起、鄭秋煙自八十三年五月二十二日起，均至清償日止，按年息
百分之二十計算之利息（以上為返還借款部分）。(二)二十萬五千九百二十元，及自八
十三年五月二十五日起，至清償日止，按年息百分之五計算之利息（以上違約金部分
），其餘部分維持第一審所為王滄陣敗訴之判決，駁回王滄陣之上訴，經核於法並無
違誤。兩造上訴論旨，各自就原審取捨證據、認定事實、適用法律及解釋契約之職權
行使，指摘原判決其敗訴部分不當，求予廢棄，非有理由。
據上論結，本件兩造上訴均為無理由，依民事訴訟法第四百八十一條、第四百四十九
條第一項、第七十八條，判決如主文。
中      華      民      國    八十七    年      八      月    二十八    日
                              最高法院民事第三庭
                                  審判長法官  范  秉  閣
                                        法官  朱  建  男
                                        法官  曾  煌  圳
                                        法官  許  澍  林
                                        法官  鄭  玉  山
      右正本證明與原本無異
                                              書  記  官
中      華      民      國    八十七    年      九      月     十四     日
